臺灣高等法院刑事判決　　　　　　　　94年度上訴字第2440號
上　訴　人
即　被　告　甲○○
扶助辯護人　楊思勤律師
上列上訴人因殺人案件，不服臺灣基隆地方法院94年度重訴字第
3號，中華民國94年6月22日第一審判決（起訴案號：臺灣基隆地
方法院檢察署93年度偵字第2946號），提起上訴，本院判決如下
：
    主  文
上訴駁回。
    事  實
一、甲○○與蘇瑞嚴係朋友關係，又同係臺北縣瑞芳鎮瑞樂社之
    社員。甲○○於民國（下同）93年8月7日下午，在臺北縣瑞
    芳鎮○○路○段某間餐廳參加瑞樂社之聚會，並負責向與會
    人員收取新台幣（下同）700元之餐點費用，蘇瑞嚴稱暫時
    拖欠餐費等語而未繳，仍逕自參加聚會，席間並飲用大量酒
    類。用餐後，眾人各自返家。於同日晚間8時15分許，甲○
    ○飲酒後，返抵其位於臺北縣瑞芳鎮○○路86號之住處，蘇
    瑞嚴隨即登門要向甲○○借3000元，甲○○因蘇瑞嚴非但不
    繳餐會的費用，反要借錢，即嚴詞拒絕，未料蘇瑞嚴突然朝
    甲○○之左眼猛力揮1拳，致使甲○○左眼眶受有挫傷、瘀
    青之傷害，甲○○一時氣憤，又因喝酒酒醉 (未至精神耗弱
    程度)而思慮欠周（於同日晚間10時25分許，對甲○○進行
    呼氣酒精濃度測試，其檢測值高達每公升0.83毫克 (MG/L)
    ），竟基於殺人之犯意，由其住處廚房拿出1把黑色塑膠柄
    之水果刀，以由左向右、由上往下及由前往後之方向，朝蘇
    瑞嚴之左胸猛刺，達約12公分之深，傷及肺臟及左三肋間至
    左側肺門動脈。該址2樓房客陳福枝因聽聞吵架聲遂下樓查
    看，發覺蘇瑞嚴胸口流血，勸其就醫，然蘇瑞嚴因酒醉神智
    不清而未接受，反而自行離開上址，半躺在隔鄰即臺北縣瑞
    芳鎮○○路88號趙阿華住處門口台階上，屋主趙阿華因聽見
    嘔吐聲，出門察看，始發覺蘇瑞嚴受傷，嗣經趙阿華及陳福
    枝分別報案及通知救護車，經送八堵礦工醫院急救，蘇瑞嚴
    仍於同年8月8日零時35分許，因左胸單面刃（銳器）刺創致
    左側血氣胸出血性休克而不治死亡。嗣後經警循線調查而知
    悉上情，於93年8月7日晚間9時30分許，於甲○○住處予以
    查獲逮捕，並在現場扣得上開水果刀。
二、案經蘇瑞嚴之弟蘇瑞選訴由臺北縣政府警察局瑞芳分局報請
    臺灣基隆地方法院檢察署檢察官偵查起訴。
    理  由
一、訊據上訴人即被告甲○○矢口否認有前揭殺人之犯行，辯稱
    ：扣案刀子是我的，當晚我喝醉，剛好蘇瑞嚴到我家說要借
    錢，我說我沒有錢，將蘇瑞嚴推出家門，蘇瑞嚴就在門外吵
    鬧，我一開門，他就一直打我，當時我拿什麼東西，我也不
    知道，當時我酒醉，不知道發生什麼事情云云。經查：
　　(一)上揭事實，業據被告甲○○於93年8 月8 日警訊、偵訊及
      原審羈押調查訊問中均坦承：案發當天晚上瑞樂社聚會，
      被害人蘇瑞嚴未繳餐費，仍逕自參加聚會，於餐會結束後
      ，又到我住處吵著要向我借錢，我不借，被害人蘇瑞嚴突
      朝我左眼揮1拳，後來他就打我踢我，我一時氣憤，即至
      廚房拿水果刀往被害人身上刺，我將蘇瑞嚴殺傷後，就將
      兇刀置於房內地上，除了我與死者外沒有第三者在場，但
      案發後我住在二樓的房客陳福枝正在二樓看電視，有下來
      看並問我發生何事，當時死者已跑向門外倒在地上，我跟
      陳福枝講沒事等語（見第2946號偵查卷第6至13頁、第314
      號相驗卷第55、56頁、原審93年度聲羈字第63號卷第5至7
      頁）；而證人陳福枝於原審審理時稱：「案發當天八點多
      我騎機車回去，我看到他們2人在門口，2人都喝得很醉，
      二人從門口打到屋內，我就說喝醉了趕快回家，我就上樓
      了，我在樓上聽到他們在樓下還在大小聲，後來我就下來
      ，看到他們推來推去，死者胸前有濕濕的東西流下來，滴
      到地下我才知道是血。現場除了他們二人外，沒有別人，
      我有叫死者去礦工醫院，死者說不要，後來是我打119叫
      救護車的人過來救人。」、「從胸口流到地下，剛開始有
      滴一些，後來就流很多。」（見原審卷第124、125頁）；
      證人趙阿華於偵查中證稱：「93年8月7日近9時，．．看
      見1個人坐在馬路上面對我家門口，不時嘔吐，頭快撞到
      我最低的台階，我走出去，看見地上有血，所以打電話叫
      救護車，等救護車期間我有看到陳福枝、甲○○，其他都
      沒鄰居出來。」，於原審審理時稱：「約晚上8點多，因
      外面吵鬧，我在客廳看電視，等一段時間沒有聲音，我就
      開門去看，死者半躺在我門前階梯上，死者有嘔吐及血、
      尿在地上，當時被告家門沒關，被告和陳福枝在裡面說話
      ，我就問被告有無叫救護車，被告沒回答，我回家打電話
      給里長，請里長叫救護車，里長有打電話叫救護車。」（
      第314號相驗卷第52頁、原審卷第78頁）等語。查證人陳
      福枝、趙阿華上開於原審偵審所陳關於被告與被害人蘇瑞
      嚴於案發當晚在被告住處前發生爭吵，並發現被害人蘇瑞
      嚴受傷一節，均與被告所供一致；且查被告行兇時確有飲
      酒，事後酒測酒精濃度高達達每公升0.83毫克（有酒精測
      定紀錄表、台北縣政府警察局瑞芳分局94年4月11日北縣
      警瑞刑字第0940006059號函可佐，附於原審卷第38頁），
      而被害人蘇瑞嚴生前亦有飲酒等情（見法務部法醫研究所
      鑑定書鑑定結果，附於第2946號偵查卷第72頁），亦與上
      開被告及證人陳福枝之供陳相符，堪予採信。此外，依據
      被害人蘇瑞嚴倒地處即台北縣瑞芳鎮○○路88號證人趙阿
      華住處前、被告甲○○同鎮○○路86號住處前及屋內客廳
      均有大量血跡，此有現場圖及照片附卷可參（見第2946號
      偵查卷第37至44、99至101頁、原審卷95至110頁），並經
      證人即現場處理警員楊世昌於原審審理時證述明確（見原
      審卷第72頁），益證被害人蘇瑞嚴係在被告住處遭被告殺
      傷後，走到被告住處隔壁趙阿華門前半躺於地。
    (二)證人陳福枝雖證稱當時並未看見被告持刀，亦未看見水果
      刀丟在地上（見原審卷第125、126頁），惟證人陳福枝係
      下樓查看始發現被害人受傷，此觀諸證人陳福枝於原審審
      理時稱：「我在樓上聽到他們在樓下還在大小聲，後來我
      就下來，看到他們推來推去，死者胸前有濕濕的東西流下
      來，滴到地下我才知道是血」等語甚明，而被告供稱：案
      發後證人陳福枝始下樓查看，我告訴他沒事，當時將兇刀
      丟在屋內地上，從而，證人陳福枝既未親見被告行兇，又
      經被告告知沒事，故未留意地上之水果刀，尚與事理無悖
      。另，證人陳福枝於於93年8月8日警詢時證稱：「我20
      時30分回到租屋處時，正發現甲○○與1名胖胖的男子（
      指死者蘇瑞嚴）兩人在屋外打架，．．我看到那名胖胖的
      男子身上流血，我就先把機車停好，先好心過去要將他送
      醫，但他不肯，他說要打電話，而且我聞到他們兩人有很
      重之酒味。」、「我剛下班回到住處門口就看到他們正在
      打架，而且已經有打過一陣子，因死者蘇瑞嚴身上已經流
      很多血。」；於偵查中稱：「晚上8點多我騎機車返回住
      處時，我看見死者及嫌犯二人在86號門口馬路邊交談，我
      看見胖胖的人身上流血。我看見死者流血，問他否要去醫
      院，他不肯跟我走，所以我用甲○○家中電話報警，再等
      救護車過來期間，死者躺在88號門口」（見第2946號偵查
      卷第18、19頁、第314號相驗卷第66頁）。惟查，證人陳
      福枝於原審證稱：我都在案發現場，案發後約十幾分鐘警
      員才到現場（見原審卷第127頁），而本件報案時間係93
      年8月7日21時15分，有台北縣政府警察局瑞芳分局處理相
      驗案件初步調查報告暨報驗書一紙可按（見第314號相驗
      卷第1頁），證人陳福枝於上開警詢、偵查時所述：於20
      時30分返家即看見被害人身上流血，因被害人不願就醫，
      遂打電話報警等語，則按其所述情節，其報案延至21時15
      分，實因證人陳福枝返家後，先上二樓，最後因被告與死
      者爭吵，陳福枝始下樓查看，而被害人不願就醫，致報案
      有所耽擱所致。
    (三)查被害人蘇瑞嚴係左胸遭單面刃銳器以由左向右、由上往
      下及由前往後之方向，刺入深約12公分，器官傷及左三肋
    　間至左側肺門動脈，致左側血氣胸，因出血性休克死亡之
      事實，有台灣基隆地方法院檢察署檢察官督同法醫師相驗
      及解剖屍體，製有勘驗筆錄、相驗報告書、相驗屍體證明
      書及法務部法醫研究所93年9月6日（93）法醫所鑑字第
      1190 號鑑定書在卷可稽（分見2946號偵查卷第65至72頁
      、第314相驗卷第65至86頁）。又本件員警於被告住處搜
      索時，經被告指認廚房刀架上共有黑色塑膠柄水果刀、木
      柄水果刀及塑膠柄菜刀各1把，惟供稱：「我有指認這把
      水果刀為兇刀，但刀架上共有3把刀，我不確認所指認是
      否正確，只知道兇刀是這3把刀其中之一」（見第2946號
      偵查卷第9頁），證人黃亮碩於原審審理時亦證稱：「當
      時接到派出所通知後，就問派出所，當時被告已經在派出
      所裡，我們就先趕往醫院，看死者傷勢如何，當我們到醫
      院時，醫生告知死者已經傷重死亡，在趕往醫院途中，有
      先通知派出所把現場封鎖起來，就回到分局，將被告帶往
      現場，請被告提示當時殺害死者的兇刀是那壹支，被告稱
      他不記得是那壹支，當時廚房刀架上有參把刀，我們就查
      扣該參把刀。」、「就把參把刀帶回分局，請被告確認究
      竟是那1支是兇刀，被告稱是黑色塑膠柄水果刀，我們就
      將參把刀同時送驗。」、「在現場時被告指認是參把刀中
      其中壹支是兇刀，回到三組後才明確指出黑色塑膠柄水果
      刀是兇刀。」等語（見原審卷第75、77頁）；證人林錦祥
      於原審審理時證稱；「當時被告說就這參把中的壹把為兇
      刀，但他不能確定是那壹把，所以我把參把刀都送鑑定。
      」等語（見原審卷第122頁）。嗣扣案該3把刀經送內政部
      警政署刑事警察局與採得被害人蘇瑞嚴血液比對鑑定，發
      現上開黑色塑膠柄水果刀上血跡與被害人蘇瑞嚴之血液型
      別相符，有該局93年12月23日刑醫字第0930170298號鑑驗
      書附卷足佐（見第2946號偵查卷第126頁），核與被告所
      供起獲3把刀之一為兇刀等語相符。再者，上開黑色塑膠
      柄水果刀刀刃部分長約14公分，寬2公分餘，屬單面刃銳
      器，有測量照片可憑（見第314號相驗卷第68頁）；而被
      告身高158公分，站直雙手舉高，從腳底至手指高度195
      公分，被告站距離牆面約45公分，右手舉起向牆面伸起，
      測量最高點約175公分，此有檢察官於偵查時當庭測量製
      有筆錄及照片可按（見第2946號偵查卷第58、61頁），而
      被害人身高164公分，對照上開被告身高及雙手舉高高度
      ，如被告舉高手握上開水果刀刺向被害人左胸，客觀上足
      以造成被害人上開傷勢，足認被告確係持上開黑色塑膠柄
      水果刀朝被害人左胸刺殺無疑。
　　(四)按水果刀尖銳鋒利，而人之胸部為人身要害，尤以左胸，
  　　有心臟、肺臟、各大動靜脈血管。以尖銳之刀械，往左胸
    　要害刺入，足以傷及臟器及血管，致人於死，此為眾所週
      知之事。查本件被告行兇時用力之猛，刀刃插入深及被害
      人左胸達12公分，客觀足以造成被害人死亡，被告為心智
      健全之人，自應知悉而能預見，此亦為被告於警詢時供承
      ：「我一時氣憤不管三七二十一就持刀朝他身上猛刺進去
      」（見第2946號偵查卷第13頁），如被告當時係一時氣憤
      而僅有傷害犯意，何以朝被害人左胸猛刺達約12公分之深
      ？足見被告確有殺人之故意甚明，自不能僅以被害人遭刺
      一刀或被告未繼續追殺被害人而認被告無殺人之故意。
    (五)被告雖於本院審理時辯稱：我當時酒醉，不知如何殺人，
      不知道發生什麼事情云云，且證人陳福枝於原審審理時稱
      ：當時被告醉醺醺的（見原審卷第127頁），證人趙阿華
      於本院審理時則稱：當時被告有喝酒很遲鈍，連要拿電話
      都很遲鈍等語。惟查，被告雖因飲酒經測試吐氣含酒精成
      分達每公升0.83毫克，而呼氣酒精濃度每公升0.83毫克所
      產生之症狀，輕者包括興奮、情緒不穩、記憶力變差、說
      話含糊不清、步態不穩等症狀；重者包括意識不清、混亂
      、極度情緒不穩、噁心嘔吐等症狀。然而，酒精濃度與症
      狀之間存在個人差異，無法僅憑酒精濃度，斷定其意識狀
      態及對事務之判斷能力受到影響之程度，應配合其客觀之
      資料加以佐證（如身體檢查、認知測驗），方能客觀評估
      ，此有行政院國軍退除役官兵輔導委員會台北榮民總醫院
      94 年5月2日北總內字第0940032036號函附卷可按（見原
      審卷第43頁），是酒精濃度對於生理狀況所造成之影響視
      個人差異而不同，仍需斟酌客觀資料認定之。查被告於93
      年8 月7日晚間8時15分許案發後，旋為警帶回警局製作筆
      錄並重回現場查扣兇刀，製作筆錄時神智清醒等情，業經
      證人即當時製作筆錄之員警林錦祥於原審到庭陳述：「（
      問：訊問被告時，被告精神狀況如何？）很清醒，問他時
      ，被告想一下就馬上回答」等語明確（見原審卷第123頁
      ），嗣經原審勘驗上開93年8月8日偵訊、原審羈押調查時
      錄音帶，其內容與筆錄記載均相符，且被告回答時並無酒
      醉意識不清之情形，有原審94年5月25日之刑事勘驗筆錄
      在卷可參（見原審卷第65頁），且上述2次訊問時，被告
      均為相同之供陳，亦與被告於同日警詢所供大致相符，則
      被告於警詢、原審偵審所供稱：因一時氣憤持水果刀刺殺
      被害人等語，並非酒醉意識不清下之陳述。再者，被告供
      稱：陳福枝下來問我發生何事，當時死者已跑向門外倒在
      地上，我跟陳福枝講沒事（見第2946號偵查卷第8頁），
      證人陳福枝並稱：打119的時候，被告在我身旁醉醺醺的
      ，我還有問被告路名，被告告訴我是岳王路（見原審卷第
      127 頁，筆錄誤載為父王路），倘被告當時果真因酒醉意
      識不清，何以當時尚能與證人陳福枝對話，並事後對於案
      發經過均能清楚描述？況查被告行兇所用之黑色塑膠柄水
      果刀，經被告供稱：「我將蘇瑞嚴殺傷後，就將兇刀置於
　　　房內地上」，然查獲扣案水果刀之員警黃亮碩證稱：在現
　　　場廚房刀架上有三把刀，當時我摸木柄水果刀是濕的，其
  　　他二把有水滴，用肉眼可以看到三把刀都有紅紅的痕跡（
    　見原審卷第75至77頁），而證人陳福枝證稱：沒有看到屋
      內水果刀丟在地上，也沒清洗刀子（見原審卷第125頁）
      ，參照證人陳福枝證稱：被告與被害人爭吵時屋內並無他
      人，被告亦供稱：殺被害人時並沒有其他人在場，均已如
　　　前述，而與被告同居一址之證人周金榮亦證稱案發當時不
  　　在家（見第2946號偵查卷第27頁）等情，足認將上開行兇
　    所用之黑色塑膠柄水果刀攜至廚房清洗後置於刀架上者，
      應係被告所為，倘被告於行兇時已經神智不清，又何於事
      後清洗水果刀並置於刀架上陳放等複雜肢體動作？足證被
      告於行兇當時雖有飲酒，但尚未至精神耗弱或心神喪失程
      度。是被告嗣於偵查、原審及本院審理時改稱不知道當時
      發生情況，或於偵查時稱：我一開門他就打我眉心，我跌
      坐在地上，我站起來後，隨手推他一下，他就離開我家，
      也不知道後來發生何事（見第2946號偵查卷第109頁）云
      云，係畏罪卸責之詞，不足採信。
　　(六)至被告辯護人質疑被害人死亡，是救治遲延云云。查證人
  　　陳福枝、趙阿華於發現被害人受傷後，隨即報案叫救護車
    　，已如前述，證人楊世昌於原審審理時亦證稱：我請趙阿
      華打電話，趙阿華跟我說10分鐘前已打電話，我到現場10
      分鐘後，救護車就到了（見原審卷第73頁）。又證人葉偉
      志證稱：當晚9時50分救護車載蘇瑞嚴到院（見原審卷第
      70頁），則自報案當時21時15分至到院救治時間21時50分
      ，時間相差35分鐘，尚無救治延遲情形。再者，證人即擔
      任救治被害人之礦工醫院醫師葉偉志於原審審理時證稱：
      「蘇瑞嚴到院，直接送到急診室，我是第1個接觸的醫生
  　　，當時病人送來時意識不清，身上有血跡，全身冒冷汗，
    　左前胸有壹個穿刺傷，也有休克情形，我們先行打點滴、
      照Ｘ光，後來病患心臟停止，我們馬上打強心劑，及作心
      肺復甦術。」、「當時病患左側有血胸，其他並沒有明顯
      之傷口，有出血情形，但流出體外的量多少不清楚，但體
      內部分至少有150cc的出血量。」、「病患剛送到醫院時
      眼睛、手還可以動，但已有嚴重休克、盜汗情形，約十幾
      分後心臟就停止。」、「因為本件死者送來時，已嚴重休
      克，血也流很多，要救很困難。」、「如果只是單純流血
      ，約2000cc就會休克，但本案死者是左胸穿刺傷，有可能
      傷到心臟或肺臟，這種情況下不需要流這麼多血，也會休
      克。」、「我不是心臟血管專科醫師，但這種傷在大動脈
      ，一下就會流很多血出來，理論上可能當場就會死亡，來
      不及送醫。」等語（見原審卷第70、71頁），並有八堵礦
      工醫院被害人蘇瑞嚴病歷表在卷可參（見第2946號偵查卷
      第34頁），且依法務部法醫研究所鑑定書所示，被害人係
      「在很短時間內造成的傷口且短時間內造成的氣血胸」（
      見第2946號偵查卷第71頁），足見本件被害人所受左胸刀
      傷造成因出血性休克死亡，並非因救治延遲致死。
    (七)另被告雖於上開93年8月8日警詢、原審偵審時辯稱：蘇瑞
      嚴喝完酒經常罵我及毆打我，因被害人一直打我，我打不
      過他，臉部被他打很多下，我沒有其他辦法，當時一時抓
      狂我也不知道是如何殺死他等語。查被害人蘇瑞嚴生前確
　　　有飲酒，且案發時與被告發生爭吵鬥毆，已經本院調查如
  　　前述，並因而致被告受有「左眼眶挫傷，瘀青，頭痛」等
    　傷，此有瑞芳醫院出具之診斷證明書附卷可按（見第2946
      號偵查卷第35頁），惟查被害人雙手並無防禦傷（見法務
　　　部法醫研究所鑑定書鑑定結果，第2946號偵查卷第69頁）
  　　，可見被害人遭被告以水果刀攻擊時並未抵擋，且現場亦
    　未查獲被害人持有任何攻擊被告之武器，復參酌被告所受
      傷勢僅左眼眶挫傷、瘀青、頭痛，應可認當時被害人僅係
      以徒手毆打被告。又被害人於身受重創大量出血後，猶與
      被告推扯，拒絕證人陳福枝送醫而半躺於證人趙阿華家門
  　　前，甚至尿於地上，已如前述。綜上種種，顯然被害人對
    　己傷勢猶渾然不知，亦可認其當時已經酒醉而神智不清。
      從而，縱被害人先毆打被告，然被告明知被害人因酒醉而
      神智不清，竟以利刃插入左胸達約12公分，其手段、程度
      顯逾必要範圍，不能主張正當防衛而阻卻違法，併予敘明
      。
　　(八)綜上所述，被告所辯，顯係飾卸之詞，不足採信，其事證
  　　已臻明確，犯行堪以認定，應予依法論科。
二、核被告甲○○所為，係犯刑法第271條第1項之殺人罪。原審
    同此事實認定，爰依刑法第271條第1項規定，並審酌被告因
    酒後與被害人發生爭執，一時氣憤，思慮不清而起殺意，且
    被告智識程度不高，及犯罪後飾詞否認犯罪，且未與被害人
    家屬和解等一切情狀，量處有期徒刑拾貳年，又扣案之黑色
    塑膠柄水果刀1把，為被告所有供本件犯罪所用之物，依刑
    法第38條第1項第2款宣告沒收；另木柄水果刀1把及塑膠柄
    菜刀1把，雖為被告所有，但非供本件犯罪所用，不予宣告
    沒收。其認事用法，並無違誤。被告上訴否認犯行，並無理
    由，應予駁回。
據上論斷，應依刑事訴訟法第368條，判決如主文。
本案經檢察官蔡薰慧到庭執行職務。
中　　　華　　　民　　　國　  94  　年   9   月  23   日
                        刑事第十五庭審判長法  官 蔡永昌
                                    　　　法  官 張正亞
　                                  　　　法  官 陳榮和
以上正本證明與原本無異。
如不服本判決，應於收受送達後十日內向本院提出上訴書狀，其
未敘述上訴之理由者並得於提起上訴後十日內向本院補提理由書
（均須按他造當事人之人數附繕本）。
                                          書記官 劉麗芬
中　　華　　民　　國　　94　　年　　9 　　月　　26　　日
附錄：本案論罪科刑法條全文
刑法第271條第1項
殺人者，處死刑、無期徒刑或十年以上有期徒刑。
